ACORDAO-COMPLETO-2463264

ACÓRDÃO 628/2021 ATA 9/2021 - PLENÁRIO

VISTA, relatada e discutida esta representação formulada pela Secretaria de Controle Externo de Aquisições Logísticas (Selog) no âmbito do Programa especial de atuação no enfrentamento à crise da Covid-19 (Coopera) , para tratar da aquisição de álcool em gel, por dispensa de licitação, pela Secretaria Municipal de Saúde de Campina Grande/PB.
	ACORDAM os Ministros do Tribunal de Contas da União, reunidos em sessão de Plenário, ante as razões expostas pelo relator e com fundamento nos arts. 1º, inciso II, e 47 da Lei 8.443/1992 c/c art. 252 do Regimento Interno/TCU, em:
9.1. converter o presente processo em tomada de contas especial, nos termos do art. 41 da Resolução-TCU 259, de 7/5/2014, para que seja calculado o valor do dano ao erário decorrente da aquisição de álcool em gel pela Secretaria Municipal de Saúde de Campina Grande/PB, por dispensa de licitação, por valores superiores aos praticados no Estado da Paraíba no mesmo período, e realizada a citação solidária de Filipe Araújo Reul, então Secretário Municipal de Saúde, e da sociedade empresária Rubem & Medeiros Produtos para Saúde Ltda.;
9.2. apensar estes autos à tomada de contas especial que vier a ser constituída.

Representação autuada para apurar irregularidades em compra emergencial de álcool em gel.

Município de Campina Grande - PB.

3. Responsáveis: Filipe Araújo Reul (XXX.405.774-XX) e sociedade empresária Rubem & Medeiros Produtos para Saúde Ltda. (14.487.679/0001-08).

13.1. Ministros presentes: Ana Arraes (Presidente), Walton Alencar Rodrigues, Augusto Nardes, Raimundo Carreiro, Bruno Dantas, Vital do Rêgo e Jorge Oliveira (Relator).
13.2. Ministro-Substituto convocado: Marcos Bemquerer Costa.
13.3. Ministros-Substitutos presentes: Augusto Sherman Cavalcanti, André Luís de Carvalho e Weder de Oliveira.

JORGE OLIVEIRA

Adoto como relatório excertos a instrução elaborada na Secretaria de Controle Externo de Aquisições Logísticas (Selog) , aprovada pelos dirigentes daquela unidade técnica:
"1. Trata-se de representação autuada conforme despacho da Ministra Ana Arraes (peça 1) proferido no âmbito do TC Processo 016.867/2020-3 (referente ao acompanhamento das aquisições públicas voltadas ao enfrentamento da Covid-19, exceto as efetuadas pelo Ministério da Saúde) , para apurar indícios de sobrepreço verificados pela Secretaria do TCU no Estado da Paraíba (SEC/PB) na aquisição de álcool em gel, nas apresentações de 5 litros e 500 ml, efetuada, por dispensa de licitação, pela Secretaria Municipal de Saúde de Campina Grande/PB, junto à empresa Rubem &Medeiros Produtos para Saúde Ltda. (CNPJ 14.487.679/0001-08) .
2. Conforme levantamento preliminar realizado em instrução inicial (peça 5) , os itens teriam sido adquiridos por preços unitários consideravelmente superiores aos pagos no mesmo período por outros municípios do interior do Estado da Paraíba. 
3. Nenhuma informação ou documento relacionado a essa contratação foi encontrado no site da Prefeitura Municipal de Campina Grande/PB, assim sendo, propôs-se a realização de diligência para encaminhamento da documentação referente às aludidas aquisições, conforme instrução à peça 5.
 (...) 
5. De acordo com a documentação constante nos autos, o processo da Dispensa 16.321/2020 foi oficialmente aberto em 8/4/2020 (peça 11, p. 1-2) . Analisadas as informações encaminhadas, pode-se pontuar as seguintes irregularidades:
6. Ausência de estimativa de preços no processo da Dispensa 16321/2020, sem a necessária apresentação de justificativa - Lei 8.666/1993, art. 26, inciso III; Lei 13.979/2020, art. 4º-E, § 1º, inciso VI, e § 2º (redação dada pela Medida Provisória 926/2020, posteriormente convertida na Lei 14.035/2020) ; Acórdão 1565/2015-TCU-Plenário, da relatoria do Ministro Vital do Rêgo.
6.1 Quanto a esse achado, importa registar que, pelo fato de se tratar de aquisição urgente em decorrência da Covid-19, a informação que houve várias respostas negativas quando da realização da pesquisa de preços (peça 17, p. 19-21) , e a menção a matérias que trataram do tema à época da contratação, encaminhadas após a realização da aquisição (peça 9) , não têm o condão de elidir a irregularidade.
6.2 A Medida Provisória 926, de 2020, que incluiu artigos à dispensa fundamentada na Lei 13.979/2020, previu a possibilidade de obtenção da estimativa de preços por vários meios, incluindo a pesquisa realizada junto aos potenciais fornecedores, podendo, excepcionalmente, ser dispensada essa estimativa de preços mediante justificativa nos autos.
6.3 Seria necessária uma justificativa fundamentada, pois a mera comunicação da impossibilidade de encontrar fornecedores não é suficiente, visto que a lei previu uma gama de possibilidades à realização da pesquisa de preços, com o fim de minimizar o risco de compras com preços superiores aos de mercado. Cite-se o estabelecido no art. 4º-E da Lei 13.979/2020:
'Art. 4º-E Nas contratações para aquisição de bens, serviços e insumos necessários ao enfrentamento da emergência que trata esta Lei, será admitida a apresentação de termo de referência simplificado ou de projeto básico simplificado. (Incluído pela Medida Provisória nº 926, de 2020) 
 (...) 
VI - estimativas dos preços obtidos por meio de, no mínimo, um dos seguintes parâmetros:  (Incluído pela Medida Provisória nº 926, de 2020) 
a) Portal de Compras do Governo Federal;  (Incluído pela Medida Provisória nº 926, de 2020) 
b) pesquisa publicada em mídia especializada;  (Incluído pela Medida Provisória nº 926, de 2020) 
c) sítios eletrônicos especializados ou de domínio amplo;  (Incluído pela Medida Provisória nº 926, de 2020) 
d) contratações similares de outros entes públicos; ou  (Incluído pela Medida Provisória nº 926, de 2020) 
e) pesquisa realizada com os potenciais fornecedores; e  (Incluído pela Medida Provisória nº 926, de 2020) 
 (...) 
§ 2º Excepcionalmente, mediante justificativa da autoridade competente, será dispensada a estimativa de preços de que trata o inciso VI do caput  (Incluído pela Medida Provisória nº 926, de 2020) '
6.4 Ademais, é tema pacificado nesta Corte de Contas a necessária apresentação de propostas válidas nas dispensas instituídas na Lei 8.666/1993, a exemplo do Acórdão 1565/2015-TCU-Plenário, da relatoria do Ministro Vital do Rêgo. Portanto, no caso de obtenção da estimativa de preços por meio de pesquisa realizada com os potenciais fornecedores, seriam necessárias 3 propostas válidas.
6.5 Assim, o Secretário de Saúde de Campina Grande/PB (gestão entre 1º/3/2020 - 31/12/2020) , Felipe Araújo Reul (CPF XXX.405.774-XX) , assumiu a responsabilidade pelo ato, ao ratificar a Dispensa 16321/2020 (peça 11, p. 73-75) sem a estimativa de preços e sem a necessária apresentação de justificativa para sua não apresentação. Ressalte-se que o § 2º do art. 4º-E da Lei 13.979/2020 impõe à autoridade competente, no caso, o Secretário de Saúde de Campina Grande/PB, o dever de justificar a dispensa da estimativa de preços.
6.6 Propõe-se, portanto, a audiência do responsável Felipe Araújo Reul (CPF XXX.405.774-XX) , Secretário de Saúde de Campina Grande/PB, gestão 1/3/2020 - 31/12/2020, com fulcro no art. 250, inciso IV, c/c o art. 237, parágrafo único, do Regimento Interno/TCU.
7. Contratação por valores superiores ao de mercado no processo da Dispensa 16321/2020, sem a necessária fundamentação - Lei 13.979/2020, art. 4º-E, § 3º (redação dada pela Medida Provisória 926/2020, posteriormente convertida na Lei 14.035/2020) ; princípio constitucional da economicidade.
7.1 A empresa Rubem & Medeiros Produtos para Saúde Ltda. foi contratada, mediante dispensa de licitação, por preço bem superior aos contratados, no mesmo período, no Estado da Paraíba, de acordo com pesquisa de preços realizada no painel de preço de referência do Tribunal de Contas do Estado da Paraíba, https://precodereferencia.tce.pb.gov.br/, acesso em 1º/9/2020 (peças 3 e 4) .
7.2 Verificou-se que o preço médio do frasco de 5 litros de álcool em gel, nas vendas para pessoas jurídicas, no Estado da Paraíba, nos meses de abril e maio de 2020, mesmo período das aquisições em análise, montou em R$ 111,66 (peça 3) , e, para os frascos de 500 ml, o preço médio verificado foi de R$ 8,82, para venda a órgãos públicos (peça 4) . 
7.3 Essa mesma constatação foi observada no painel de preços do Governo Federal (https://paineldeprecos.planejamento.gov.br/) , no período de março até maio/2020, observando-se as aquisições realizadas nos estados de PE, PB e RN, para todas as modalidades - incluindo dispensa, e o preço médio verificado para os frascos de álcool gel de 500 ml, foi de R$ 9,70 (peça 16) e para os frascos de 5l, o valor de R$ 78,55 (peça 17) .
7.4 Percebe-se que os valores das aquisições, objeto do presente processo, estão bem acima dos de mercado - o frasco de álcool gel de 5 litros foi adquirido por R$ 193,78, e o frasco de álcool gel de 500 ml, por R$ 20,54, se comparados aos custos do painel de preços de referência do Tribunal de Contas do Estado da Paraíba (item 7.2) , e ao painel de preços do Governo Federal (item 7.3) . 
7.5 o Secretário de Saúde de Campina Grande/PB (gestão 1/3/2020 - 31/12/2020) , Felipe Araújo Reul (CPF XXX.405.774-XX) , assumiu a responsabilidade pelo ato, ao ratificar a Dispensa 16321/2020 (peça 11, p. 73-75) , por preços bem superiores aos contratados no mesmo período no Estado da Paraíba (peças 2 e 3) , sem a devida fundamentação.
7.6 Em relação a essa irregularidade, propõe-se inicialmente a audiência do responsável, Felipe Araújo Reul (CPF XXX.405.774-XX) , Secretário de Saúde de Campina Grande/PB, gestão 1/3/2020 - 31/12/2020, com fulcro no art. 250, inciso IV, c/c o art. 237, parágrafo único, do Regimento Interno/TCU, bem como a oitiva da empresa contratada, para, se confirmada a irregularidade, propor-se a conversão do processo em TCE, para apuração do débito.
 (...) 
9. Em virtude do exposto, propõe-se:
9.1 realizar a audiência do Sr. Felipe Araújo Reul, CPF XXX.405.774-XX, Secretário de Saúde do Município de Campina Grande/PB no período de 1º/3/2020 a 31/12/2020, com fulcro no art. 250, inciso IV, c/c o art. 237, parágrafo único, do Regimento Interno/TCU, para apresentar, no prazo de quinze dias, razões de justificativa acerca das seguintes irregularidades identificadas na condução/execução da Dispensa 16.321/2020, que resultou na contratação da empresa Rubem & Medeiros Produtos para Saúde Ltda. (CNPJ 14.487.679/0001-08) :
  Responsável: Felipe Araújo Reul, CPF XXX.405.774-XX, Secretário de Saúde do Município de Campina Grande/PB no período de 1º/3/2020 a 31/12/2020;
 Conduta/Irregularidade 1: Ratificar a Dispensa 16321/2020 sem a estimativa de preços e sem a necessária apresentação de justificativa para sua não apresentação.
 Norma infringida 1: Lei 8.666/1993, art. 26, inciso III; Lei 13.979/2020, art. 4º-E, § 1º, inciso VI, e § 2º (redação dada pela Medida Provisória 926/2020, posteriormente convertida na Lei 14.035/2020) ; Acórdão 1565/2015-TCU-Plenário, da relatoria do Ministro Vital do Rêgo.
 Conduta/Irregularidade 2: Ratificar a Dispensa 16321/2020 e efetivar a contratação por valores superiores aos de mercado, sem a necessária fundamentação.
 Norma infringida 2: Lei 13.979/2020, art. 4º-E, § 3º (redação dada pela Medida Provisória 926/2020, posteriormente convertida na Lei 14.035/2020) ; princípio constitucional da economicidade.
9.2. realizar a oitiva da sociedade empresária Rubem & Medeiros Produtos para Saúde Ltda. (CNPJ 14.487.679/0001-08) , com amparo no art. 250, V, do Regimento Interno/TCU, para, no prazo de quinze dias, manifestar-se, caso queira, sobre a aquisição de álcool gel - 70%, nas apresentações de 5 litros e 500 ml, por valores superiores aos de mercado, promovida pela Secretaria de Saúde do Município de Campina Grande/PB junto a essa empresa, na contratação decorrente da Dispensa de Licitação 16.321/2020;
9.3 encaminhar cópia da presente instrução ao Sr. Felipe Araújo Reul e à sociedade empresária Rubem & Medeiros Produtos para Saúde Ltda., a fim de subsidiar as respostas de justificativa requeridas".
	É o Relatório.

não há

Não atuou.

REPRESENTAÇÃO. AQUISIÇÃO PÚBLICA VOLTADA AO ENFRENTAMENTO DA COVID-19. COMPRA DE ÁLCOOL EM GEL. AUSÊNCIA DE ESTIMATIVAS DE PREÇOS NO PROCESSO DE DISPENSA, SEM APRESENTAÇÃO DE JUSTIFICATIVAS. PREÇOS ACIMA DOS PRATICADOS PELO MERCADO. CONVERSÃO EM TCE.

REPRESENTAÇÃO (REPR)

Secretaria de Controle Externo de Aquisições Logísticas (Selog).

Trata-se de representação formulada pela Secretaria de Controle Externo de Aquisições Logísticas (Selog) , no âmbito do Programa especial de atuação no enfrentamento à crise da Covid-19 (Coopera) . Neste caso, cuida-se especificamente da aquisição de álcool em gel, por dispensa de licitação, pela Secretaria Municipal de Saúde de Campina Grande/PB.
2.	Consoante apontado pela unidade técnica, após a realização das diligências necessárias, ficou evidenciada a ausência de estimativa de preços no processo de dispensa de licitação, sem a necessária apresentação das justificativas, e a contratação por valores superiores aos preços de mercado.
3.	Como consequência, a Selog propôs a realização de audiência de Filipe Araújo Reul, Secretário de Saúde do Município de Campina Grande/PB (uma vez que competia a ele, nos termos do §2º do art. 4º-E da Lei 14.035/2020, o dever de justificar a dispensa da estimativa de preços) e de oitiva da sociedade empresária Rubem & Medeiros Produtos para Saúde Ltda., nos termos do art. 250, inciso V, do Regimento Interno, para, "se confirmada a irregularidade, propor-se a conversão do processo em TCE, para apuração do débito".
4.	Divirjo da solução proposta e considero que o processo já se encontra em condições de ser convertido em tomada de contas especial (TCE) , alternativa que considero mais aderente ao princípio da razoável duração do processo.
5.	A cópia do processo administrativo de aquisição já consta dos presentes autos, sendo inequívoca a inexistência de estimativa de preços. A Medida Provisória 926/2020, transformada na Lei 14.035/2020, expressamente exigiu, por meio do §1º art. 4º-E, que as contratações para a aquisição de bens, serviços e insumos necessários ao enfrentamento da emergência de saúde pública decorrente do coronavírus fossem precedidas de termo de referência simplificado ou de projeto básico simplificado, do qual constasse as estimativas dos preços. Estabeleceu, ademais, que essas estimativas deveriam ser obtidas por meio de, no mínimo, um dos seguintes parâmetros: " (a) Portal de Compras do Governo Federal; (b) pesquisa publicada em mídia especializada; (c) sítios eletrônicos especializados ou de domínio amplo; (d) contratações similares de outros entes públicos; ou (e) pesquisa realizada com os potenciais fornecedores".
6.	Por outro lado, a Selog já identificou que os preços de aquisição ficaram bastante acima dos preços médios verificados no Estado da Paraíba. Informações coletadas sobre preços de produtos registrados nas Notas Fiscais Eletrônicas (NFE) e Notas Fiscais de Consumidor Eletrônicas (NFC-e) emitidas para consumidores na Paraíba, nos meses de abril e maio de 2020, revelaram uma média de preços de R$ 111,66, para o frasco de 5 litros de álcool em gel, e de R$ 8,82, para os frascos de 500 ml.
7.	A hipótese de superfaturamento foi reforçada pelos dados constantes do Painel de Preços do Ministério da Economia para as aquisições efetuadas em março, abril e maio de 2020, nos estados da Paraíba, Pernambuco e Rio Grande do Norte, que apresentaram uma média de R$ 78,55 para o frasco de 5 litros e de R$ 9,70 para o frasco de 500 ml.
8.	A Secretaria Municipal de Saúde de Campina Grande realizou as compras pelos valores unitários de R$ 193,78, para o frasco de 5 litros, e de R$ 20.54, para o frasco de 500 ml.. Mesmo em uma visão bastante conservadora que adote as maiores médias de preços obtidas em cada uma das fontes de referência consultadas (R$ 111,66 para o frasco de 5 litros e R$ 9,70 para o frasco de 500 ml) , ainda assim o superfaturamento (a partir das notas fiscais constantes da peça 10) seria de R$ 93.092,00, equivalente a aproximadamente 91%.
9.	Ainda que o valor unitário do prejuízo possa ser considerado como de pequena monta, o elevado percentual de superfaturamento, associado à relevância social do objeto adquirido e ao contexto epidemiológico em que ocorreu, justificam a adoção de providências mais enérgicas, em meu juízo.
10.	Registro que o processo de tomada de contas especial é o locus adequado para a correta apuração das responsabilidades e quantificação do dano.
11.	Por fim, assinalo que o contrato já foi finalizado, por se tratar de aquisição de material de consumo já recebido e pago.
 	Ante todo o exposto, VOTO no sentido de que o Tribunal adote a minuta de deliberação que ora submeto à apreciação deste Colegiado.
TCU, Sala das Sessões Ministro Luciano Brandão Alves de Souza, em 24 de março de 2021.
JORGE OLIVEIRA 
Relator